【裁判字號】    92,上易,633
【裁判日期】    920605
【裁判案由】    詐欺
【裁判全文】
臺灣高等法院高雄分院刑事判決                    九十二年度上易字第六三三號
    上  訴  人  台灣高雄地方法院檢察署檢察官
    被      告  甲○○
              （即林秀菊）
右上訴人因被告詐欺案件，不服臺灣高雄地方法院九十一年度易字第三八五號中華
民國九十二年二月十九日第一審判決（起訴案號：臺灣高雄地方法院檢察署九十一年
度偵緝字第一二九六號），提起上訴，本院判決如左：
      主  文
上訴駁回。
    理  由
一、公訴意旨略以：被告甲○○（原名林秀菊）於民國八十八年四月間某日，向荷商
    荷蘭銀行股份有限公司（下稱荷蘭銀行）申請卡號為0000000000號（
    ＶＩＳＡ金卡）乙張信用卡使用（嗣因該張信用卡在九十年八月間遺失，荷蘭銀
    行乃另補發卡號為0000000000000000號ＶＩＳＡ金卡予甲○○
    ）。迨至九十年十月間，被告甲○○明知自己經濟拮据，無能力支付費用，竟基
    於意圖為自己不法利益之概括犯意，自九十年十月間某日起，迄同年十一月二十
    九日止，連續在荷蘭銀行之特約商店即美商大都會人壽保險股份有限公司臺灣分
    公司（下稱「美商大都會人壽保險公司」，公訴人誤載為「高雄分公司」），持
    卡簽帳用以支付其子女之保險費，總計消費十五筆，金額合計為新台幣（下同）
    六十五萬三千八百六十六元，均使荷蘭銀行陷於錯誤，而對特約商店承擔被告甲
    ○○消費款之債務，嗣荷蘭銀行代墊款項予特約商店後，向被告甲○○催討無著
    ，且避不見面，始知受騙，因認被告甲○○涉有刑法第三百三十九條第二項之詐
    欺得利罪嫌云云。
二、本件公訴人認被告甲○○涉有前述詐欺得利罪嫌，無非係以被告之自白、告訴代
    理人曾慶富之指述，及信用卡申請書、消費明細表、聯合徵信中心信用卡戶信用
    查詢畫面資料各一件等，為其主要論據。經訊據被告甲○○固不諱言向荷蘭銀行
    申辦上開信用卡支付美商大都會人壽保險公司之保險費，並自九十年十月起至同
    年十一月二十九日起，積欠款項六十五萬三千八百六十六元未清償之事實，惟矢
    口否認有何詐欺得利之犯行，辯稱：我於九十年十月間因先生生意失敗，為求保
    障家人生活，始為子女投保，並以上開信用卡刷卡支付保險費，並無詐欺之犯意
    等語。
三、按犯罪事實，應依證據認定之，無證據不得推定其犯罪事實，又不能證明被告犯
    行者，應諭知無罪之判決，刑事訴訟法第一百五十四條、第三百零一條第一項分
    別定有明文。次按事實之認定，應憑證據，如未能發現相當證據，或證據不足以
    證明，自不能以推測或擬制之方法，為裁判基礎；且認定犯罪事實所憑之證據，
    雖不以直接證據為限，間接證據亦包括在內，然而無論直接證據或間接證據，其
    為訴訟上之證明，須於通常一般之人均不致有所懷疑，而得確信其為真實之程度
    者，始得據為有罪之認定，倘其證明尚未達到此一程度，而有合理之懷疑存在時
    ，事實審法院復已就其心證上理由予以闡述，敘明其如何無從為有罪之確信，因
    而為無罪之判決，尚不得任意指為違法，最高法院四十年台上字第八六號、七十
    六年台上字第四九八六號分別著有判例；經查：
（一）被告甲○○係於八十八年四月二十二日向荷蘭銀行申辦卡號為0000－00
      00－0000－0000號（公訴人誤載卡號為：0000000000號
      ）之美商大都會人壽認同卡（ＶＩＳＡ金卡）使用，經荷蘭銀行審核其信用狀
      況准予發卡，信用額度為五十萬元，此有信用卡申請書及信用卡徵信審核表各
      一件在卷可查。嗣於九十年八月二十四日因該信用卡遺失，被告遂申請補發同
      為美商大都會人壽認同卡之卡號0000－0000－0000－0000號
      之ＶＩＳＡ金卡，信用額度已經提高至六十一萬元，亦有荷蘭銀行關係戶查詢
      畫面一紙附卷可佐。該美商大都會人壽認同卡本為發卡銀行即本件告訴人荷蘭
      銀行與特約商店美商大都會人壽保險公司之合作，藉由保費減免及紅利回饋之
      方式，鼓勵持卡人使用該信用卡對該保險公司支付保險費，此觀之卷附信用卡
      申請書之說明可知，足見被告在信用卡申請之初，並未對發卡銀行荷蘭銀行施
      用任何詐術，否則荷蘭銀行亦不至同意核給上開信用額度。
（二）又被告係分別於八十八年五月二十一日、九十年九月二十五日、九十年十月二
      十六日及九十年十一月十五日，指定以上開信用卡支付如附表所示保險契約所
      約定之保險費，其中附表編號一至五部分之保險費，被告係自八十八年五月二
      十一日起即已約定授權美商大都會人壽股份有限公司臺灣分公司，在其信用卡
      帳戶內繳付各期保險費，且均如期繳付帳款，此觀之信用卡付款授權書及荷蘭
      銀行信用卡繳款通知書各一件甚明。雖被告於九十年九月二十五日另約定附表
      編號六、七之保險費由上開信用卡支付，然由信用卡付款授權書之記載，該此
      授權卡號已更改為補發後之新卡，並重新授權美商大都會人壽保險公司將附表
      編號一至五之保單以新發給之信用卡帳戶支付，顯見被告該時係因補發新卡而
      再為授權，併就附表編號六、七之保單保險費約定以上開信用卡支付。由被告
      授權之時間觀之，被告並無施用詐術犯行可言。
（三）至於附表編號八至十七之保險單，雖分別於九十年十月二十六日及同年十一月
      十五日投保，並同時約定以上開信用卡支付保險費。然依卷附之美商大都會人
      壽保險公司信用卡付款授權書第二點所明訂：「本授權書自乙方（即美商大都
      會人壽保險公司）審核通過時起生效，但如乙方第一次請款即遭甲方拒絕支付
      者，對於被拒絕支付之保險單，其授權視為自始不生效力」等內容，倘被告於
      約定授權使用本件信用卡支付編號八至十七之保險費時，即欠缺支付之意思，
      則一旦該筆款項遭發卡銀行荷蘭銀行拒絕支付，保單即告失效，被告無從因對
      美商大都會人壽公司施用詐術而致得財產上不法之利益，自無詐欺美商大都會
      人壽之犯行可言。至於告訴人荷蘭銀行固依與被告所訂立之信用卡契約之約定
      ，在所核給之信用額度內經由財團法人聯合信用卡中心代為支付保險費，進而
      由持卡人即被告對於發卡之荷蘭銀行負擔給付價金債務，此觀卷附之美商大都
      會人壽保險公司九十年度保費繳納證明書十紙可知，則告訴人荷蘭銀行支付上
      開保險費帳款乃依信用卡契約之約定而來，縱令被告明知自身無償付能力使用
      該信用卡，發卡之荷蘭銀行在信用卡有效期間及信用額度內仍將依約償付，並
      對被告加計違約金及循環利息，實與被告是否具支付能力無涉，此乃信用卡契
      約之特性使然。雖被告授權由上開信用卡支付編號八至十七之保險費，然於九
      十年十二月十日所應繳付之自九十年十月二十三日至同年十一月二十二日之帳
      單金額為六十五萬三千八百六十六元，其中最低應繳款項為七萬一千零二十二
      元，倘被告依約繳付該最低應繳金額，荷蘭銀行亦不至強制被告停用信用卡，
      此由荷蘭銀行歸戶基本資料查詢畫面顯示其於九十一年一月三十日始強制停用
      該信用卡可知，此益證被告並無對於荷蘭銀行施用詐術因而獲取不法利益之詐
      欺得利犯行，應僅屬民事債務不履行之問題。
（四）此外，復查無其他積極證據足資證明被告有何詐欺得利之犯行，揆諸前述說明
      ，要屬不能證明被告甲○○犯罪。
四、原審因而為被告甲○○無罪之諭知，經核尚無不合，公訴人上訴意旨，仍以被告
    甲○○明知自己於九十年十月間已因生意失敗，無償付能力，竟仍以信用卡刷卡
    消費為其子女投保，且消費金額達六十五萬三千八百六十六元，自應負詐欺罪責
    云云，指摘原判決不當，並無理由，應予駁回。
據上論結，應依刑事訴訟法第三百六十八條，判決如主文。
本案經檢察官陳國全到庭執行職務。
中      華      民      國    九十二    年      六      月      五      日
                              臺灣高等法院高雄分院刑事第七庭
                                  審判長法官  李春昌
                                        法官  莊飛宗
                                        法官  黃憲文
右正本證明與原本無異。
不得上訴。
                                  法院書記官  黃英彥
中      華      民      國    九十二    年      六      月      五      日


司法院資訊處製作；財團法人民間司法改革基金會備份。
